【裁判字號】    97,易,3127
【裁判日期】    980227
【裁判案由】    妨害公務
【裁判全文】
臺灣臺北地方法院刑事判決              97年度易字第3127號
公  訴  人  臺灣臺北地方法院檢察署檢察官
被      告  己○○
                      號
上列被告因妨害公務案件，經檢察官提起公訴（97年度偵字第19
232號），本院判決如下：
    主  文
己○○無罪。
    理  由
一、公訴意旨略以: 被告己○○於民國97年3月6日上午9時許，
    至臺北市○○○路○段200號6樓之財團法人法律扶助基金會
    臺北分會（下稱法扶基金會）申請法律諮詢，因不符合申請
    法律扶助要件，為該會律師所拒。被告欲向櫃檯人員取回申
    請文件，但該基金會服務人員告知申請文件為憑證不能取回
    。被告遂在該基金會內大肆喧鬧。該基金會人員為維持秩序
    ，乃報警處理。嗣員警丁○○、乙○○據報到場並瞭解情形
    後，本欲勸離被告，但被告堅持取回申請文件，而在上址叫
    囂不願離去，故丁○○請被告出示證件欲製作報案紀錄。詎
    被告明知丁○○、乙○○為依法執行公務之人員，竟以手肘
    攻擊乙○○胸口，丁○○、乙○○見狀，認為被告精神狀況
    不正常，且有攻擊行為，乃依精神衛生法第32條規定，報請
    消防隊人員支援欲將被告強制送往臺北市立聯合醫院松德院
    區接受精神治療，被告則續以拉扯、揮拳等方式，妨害丁○○、乙○○執行公務。而後丁○○、乙○○將被告帶往樓梯
    間，至同址3樓，消防隊人員甲○○、戊○○亦已到達，被
    告見狀，續以拉扯、推撞等方式妨害丁○○、乙○○執行公
    務。因認被告涉犯刑法第135條第1項之妨害公務罪嫌。
二、按被告未經審判證明有罪確定前，推定其為無罪。犯罪事實
    應依證據認定之，無證據不得認定犯罪事實，又不能證明被
    告犯罪者，應諭知無罪之判決，刑事訴訟法第154條、第301
    條第1項前段分別定有明文。又認定犯罪事實所憑之證據，
    雖不以直接證據為限，間接證據亦包括在內，然而無論直接
    證據或間接證據，其為訴訟上之證明，須於通常一般之人均
    不致有所懷疑，而得確信其為真實之程度者，始得據為有罪
    之認定，倘其證明尚未達到此一程度，有合理之懷疑存在而
    無從使事實審法院得有罪之確信時，即應由法院為諭知被告
    無罪之判決，最高法院著有76年臺上字第4986號判例可資參
    照。又按刑事訴訟法第161條已於91年2月8日修正公布，其
    第1項規定：檢察官就被告犯罪事實，應負舉證責任，並指
    出證明之方法。因此，檢察官對於起訴之犯罪事實，應負提
    出證據及說服之實質舉證責任。倘其所提出之證據，不足為
    被告有罪之積極證明，或其指出證明之方法，無從說服法院
    以形成被告有罪之心證，基於無罪推定之原則，自應為被告
    無罪判決之諭知，最高法院92年台上字第128號判例參照。
    末按刑法第135條第1項之罪，以對於公務員依法執行職務時
    施強暴脅迫為要件。所稱「強暴」，係指一切有形力即物理
    力之行使而言，不問其係對人或對物為之均包括在內；所稱
    「脅迫」，則指以侵害生命、身體、自由、名譽、財物之不
    法為目的之意思，通知對方足使其生恐怖之心之一切行為而
    言（最高法院著有82年度台上字第608號判決意旨參照）。
三、公訴意旨認被告己○○涉犯上開罪嫌，無非係以被告之供述
    、證人丁○○、乙○○、甲○○、戊○○、丙○○之證詞、
    臺北市立聯合醫院97年7月10日北市醫松字第09732515500號
    函暨所附被告急診病歷、法律扶助基金會監視錄影光碟、勘
    驗筆錄等等為其論據。
四、訊據被告己○○固坦承於前開時、地，因不滿法扶助基金會
    未將其所提出之申請文件退回，而不肯離開現場。經法扶基
    金會通知警方到場協助，於執行勤務之員警丁○○、乙○○
    、消防人員甲○○、戊○○到場協助時，仍拒不離開。於員
    警乙○○伸出手要求其出示證件時，曾彎曲右手等情不諱，
    惟堅詞否認有何之妨害公務之犯行，並辯稱: 警察到時根本
    沒有發生任何事，我只有坐在椅子上。警察也沒有強制我，
    是我自動離開。警察推我，我自己跑到電梯。後來到出版社
    時，他們開始打我，拖我到電梯裡面壓我、打我，造成我臉
    部受傷，到一樓還壓我在地上強制我，又拖我到醫院等語。
五、經查:
  (一)證據能力事項部分:
    被告辯稱: 檢察官所製作之97年9月22日勘驗筆錄所附之勘
    驗照片（偵字第19232號卷第3-17頁），除第3、4、12頁之
    照片係97年3月6日當天之現場情形外，其餘各張照片均與本
    案無關，而係發生在96年間之照片云云。惟查，扣案之法扶
    助基金會97年3月6日監視錄影光碟，業經本院於97年12月31
    日審理時當庭勘驗，並製有勘驗筆錄在卷。上開偵查卷中所
    附之翻拍照片與本院當庭播放之光碟內容並無不同。且查，
    上開被告不爭執為真正之偵卷第3、4、12頁等翻拍照片中，
    均曾出現一名身著灰色上衣、深色長褲之短髮女子。被告於
    本院勘驗時，亦當庭確認該名女子當天確實在現場（參本院
    97年12月31日審判筆錄）。而查，偵字第19232號卷第5-10
    、12-17頁之翻拍照片中亦均曾出現同一名女子。至於上開
    偵卷第11頁雖未見該名身著灰色上衣、深色長褲之短髮女子
    ，但曾出現身著藍色上衣、黑白相間之格紋長褲之長髮女子
    ，而該女子亦出現在上開偵卷第12-1 4頁照片中。足認上開
    翻拍照片均確係97年3月6日當天所攝監視錄影之翻拍照片無
    疑。被告上開所辯，與事實不符，並無足取。從而，上開翻
    拍照片確均為本案扣案之監視錄影翻拍照片，而非被告所指
    之96年間照片，各該照片均有證據能力，合先敘明。
  (二)被告於97年3月6日至址設臺北市○○○路○段200號6樓之法
    扶助基金會請求協助後，因認其未獲協助，而要求法扶基金
    會退還申請文件，並要求進入審查室，但為法扶基金會工作
    人員所拒，被告旋在該址大聲喧鬧，不肯離去，而由該基金
    會主任丙○○報警處理等情，業據證人丙○○於本院審理時
    結證: 工作人員回報己○○在現場有大聲咆哮的事情。還有
    干擾現場申請秩序的事情。我出來協助處理。被告希望把申
    請文件帶回去，希望進入我們內部的審查室。進入審查室必
    須由我們工作人員安排，但當時並沒有安排被告進入審查室
    ，所以沒有辦法讓他進去。我有出來再跟己○○說明，被告
    堅持要把文件取回，我跟被告解釋說不行，有詢問他後續有
    無須要我們協助的地方，如果沒有請他離開，被告沒有離開
    ，堅持一定要拿回文件，我說明如果請你離開你不離開，會
    請警方來協助，被告說那就請警察過來，我就打電話報警等
    語在案（參本院98年2月13日審判筆錄）。
  (三)按「警察為制止或排除現行危害公共安全、公共秩序或個人
    生命、身體、自由、名譽或財產之行為或事實狀況，得行使
    本法規定之職權或採取其他必要之措施。」，警察職權行使
    法第28條第1項定有明文。臺北市政府警察局大安分局安和
    路派出所員警丁○○、乙○○二人，接獲法扶基金會主任丙○○報案後，前往該址協助處理。員警二人向丙○○瞭解情
    形後，判斷被告之要求異於一般人之常理，而立即電請消防
    人員前來協助處理。消防人員甲○○、戊○○二人據報後，
    攜所須設備至現場協助。員警二人係先以言詞詢問被告有無
    其他請求協助事項，如無請其離開，但被告坐於椅子上不理
    會員警，嗣即突然起身試圖衝向法扶基金會的櫃檯。員警立
    即上前以身阻擋，被告坐回原位後，員警洪建隆要求被告出
    示證件，被告隨即彎起右手推開員警，員警及消防人員始進
    而以強制力，強拉被告雙手，將之拖離法扶基金會，並強制
    施以束縛帶將被告送往醫院等情，亦分據證人戊○○、甲○○、乙○○、丁○○、丙○○等人分別於本院審理時結證在
    案（分參本院97年12月31日審判筆錄、98年2月13日審判筆
    錄），復經本院當庭勘驗扣案之法扶基金會現場監視錄影光
    碟，製作勘驗筆錄、翻拍照片2張（被參本院97年12月31 日
    審判筆錄之第20頁）在卷，且有前述監視錄影翻拍照片21
    張（參偵字第19232號卷第3-17頁）附卷可按。是大安分局
    安和路派出所員警乙○○、丁○○及消防人員甲○○、戊○○等人係基於現場秩序及安全之維護，認確有要求被告離去
    之必要。因被告在執行勤務之上開員警要求自行離去之時，
    並未主動離開，反而與員警有所爭執，並衝向法扶基金會之
    櫃檯。員警及消防人員等人乃對被告實施強制帶離動作，其
    等所為應屬依法執行公務至明。且其等對被告所實施之強制
    帶離動作亦為相當且必要。被告辯稱: 伊是自動離開云云。
    與本院勘驗監視錄影紀錄及翻拍照片所顯示: 被告在員警抓
    住其雙手拖往門口方向時，將身體放低、雙腳拉開抗拒之情
    ，顯不相符，足認其此部分之所辯顯與事實不符，無可採信
    。
  (四)本件所應審究者，被告在遭執行勤務之證人丁○○等人依法
    實施強制帶離之過程中，是否對執行公務之員警或現場之物
    實施有形力即物理力之行使或對員警為侵害其等生命、身體
    、自由、名譽、財物之惡害通知之行為及犯意。經查:
  (1)承前所述，被告在員警二人以言詞詢問其有無其他請求協助
    事項，如無請其離開時，始終坐於椅子上不理會員警，嗣即
    突然起身試圖衝向法扶基金會的櫃檯。遭員警上前以身阻擋
    ，被告坐回原位後，員警洪建隆要求被告出示證件，被告隨
    即彎起右手推開員警。但查，被告當時係為圖乘機進入辦公
    室而起身衝向櫃檯，員警及法扶基金會工作人員見狀，為阻
    止被告衝入，紛紛上前以身阻擋。並非被告不服員警命令，
    而以員警或法扶基金會工作人員身體為對象進行衝撞之行為
    ，是縱其此一行為過程中，曾因而碰撞到員警或法扶人員之
    身體，亦難認被告係基於妨害公務之犯意而對員警為衝撞之
    強暴行為。又被告在員警乙○○伸手要求其出示證件時，雖
    曾彎曲右手推開員警乙○○所伸出之手，但其此舉應是單純
    抗拒員警乙○○伸手要求出示證件之舉動，其行為雖有未當
    ，但尚難認其此一「彎曲右手推向員警乙○○」之舉措，已
    達於前開「對執行公務之員警或現場之物實施有形力即物理
    力之行使」要件。
  (2)被告遭員警及消防人員在法扶基金會之座位區著手實施強制
    力帶離之過程中，依本院前開勘驗監視錄影光碟結果顯示，
    僅見員警及消防人員又推、又拉地將被告拖往門口方向，並
    未見被告有何主動出手攻擊或拉扯員警之動作，更無其他任
    意揮動肢體、不服衝撞等行為。
  (3)員警及消防人員為被告進行束縛帶束縛之過程不在監視錄影
    光碟之紀錄中，據證人戊○○結證: 在一樓綁束縛帶時，被
    告掙扎手腳亂踢，有人被踢到等語（參本院97年12月31日審
    判錄錄之第5頁）; 證人甲○○證稱: 被告掙扎亂揮手等語
    （參同上筆錄之第9頁）;證人乙○○結證: 被告一直掙扎想
    要掙脫，掙扎的時候手亂揮、腳亂踢，我試圖用手抓住被告
    、被告就用腳夾住我的手等語，對本院所詢: 被告除了用手
    肘撞一次之外，有無其他主動攻擊行為時，亦答稱: 沒有等
    語（參同上筆錄之第18頁）。是在此一過程中，被告以手亂
    揮、以腳亂踢，而未對特定之對象進行攻擊，足認其上開動
    作係為抗拒員警及消防人員對其實施束縛帶之強制力所為之
    掙扎舉措，亦難認被告對員警執行強制帶離之公務過程中，
    有何實施強暴之妨害公務行為。至於證人丁○○雖另證稱:
    員警都有被被告捏傷前手臂等語（參本院前開筆錄之第12頁
    ）。但查，遍閱全卷並無其等之驗傷紀錄，是此部尚乏其他
    積極之佐證，自不足為被告不利認定之依據。
  (五)至於證人丁○○雖於偵查中結證稱: 「他突然用手肘攻擊我
    同事胸部，還衝進律師詢問處，我們阻止他，我同事【又被
    攻擊】。」等語（參他字第2794號卷第73頁）; 另證人丙○○於偵查中結證稱: 「... 告訴人（即被告）不予理會，後
    後因為有【攻擊拉扯】的行為，警員請消防隊的人員支援。
    ... 」等語（參他字第2794號卷第75頁）; 證人甲○○及戊○○均於偵查中結證稱: 被告有【作勢要打警員】等語（參
    他字第65 67號卷第14頁）。但查，證人丁○○、丙○○、
    甲○○、戊○○等人均未詳述被告之攻擊、拉扯、作勢之詳
    細過程。而證人丁○○嗣於本院審理中作證時，亦未敘及被
    告於此一期間，除極力掙扎外，有何其他對之攻擊行為。證
    人丙○○於本院審理時則已說明其在偵查中所述「攻擊拉扯
    」是指上述用手肘推警員的過程，並無其他行動等語（參本
    院98年2月13日審判筆錄第第5頁）。另證人甲○○於本院審
    理時亦說明偵查中所述「作勢攻擊警察」是指被告掙扎亂揮
    手等語（參本院97年12月31日審判筆錄第9頁）。證人戊○○於本院審理時則證稱: 被告右手握拳舉起，有無揮出我沒
    辦法記得，被告沒有其他動作。在一樓綁束縛帶時，被告掙
    扎手腳亂揮等語（參本院97年12月31日審判筆錄第5頁）。
    是上開證人於偵查中之證詞，既尚欠明瞭，而證人等人復分
    別於本院作證時敘明當時之實際過程，是其等在偵查中之證
    詞，自難據為被告不利認定之依據。
  (六)至於被告另辯稱: 員警丁○○曾坐在其背上出手毆擊其頭部
    ，致其受有鼻挫傷、下唇挫傷、雙手、腕瘀紅、右下肢挫傷
    等傷害云云，並提出臺北市立聯合醫院和平院區出具之診斷
    證明書為證。經查，依被告所提出之上開診斷證明書所載，
    被告於97年3月6日就醫，其就醫當時有鼻挫傷、下唇挫傷、
    雙手、腕瘀紅、右下肢挫傷之情形（參他字第2794號卷第22
    頁）。而依檢察官所調得之臺北市立聯合醫院松德院區病歷
    顯示，被告當天係由警及消防人員約束推床入院，其當時嘴
    吧、鼻子上方有血漬（參同上他卷第67頁），足認被告當天
    確實受有上述傷害無疑。但承前所述，被告當天因不依警察
    指示離去，在員警實施強制帶離之過程中，情緒激動，且極
    力掙扎抗拒，員警及消防人員認其精神狀況極不穩定，進而
    對其實施束縛帶束縛。員警丁○○在此一過程中，並曾以其
    身體將被告壓制趴臥地面，亦據證人丁○○結證在案（參本
    院97年12月31日審判筆錄之第13頁）。而參諸被告之受傷部
    位，亦不脫臉、手、腳等部分，與員警及消防人員對被告實
    施強制力時，所抓、壓之位置幾近相同，是不能排除其上開
    傷害是因實施上開強制力所致生之結果。且查，卷內復無任
    何證據足以證明，被告所受之上開傷勢係出於員警等人之故
    意傷害行為所致，是被告上開所辯，亦無足取。
  (七)被告請求本院向法扶基金會及松德院區調閱當日在電梯及急
    診室之監視錄影光碟部分:
    本院依被告申請分別向上開單位函索。經法扶基金會函復:
    監視錄影紀錄僅保留7日，已逾保存期限，無法提供，此有
    該會97年12月4日（97）法北永字第01095號函可稽。另臺北
    市立聯合醫院函復: 為保護病人隱私，未經病人同意，不得
    錄影，故該院區急診室內雖設有監看設備，但無97年3月6日
    之監視錄影紀錄。另急診室外之監視錄影紀錄僅能回溯2個
    月前之紀錄，97年3月6日急診室外部之監視錄影帶已無留存
    ，復有該院97年12月9日北市醫松字第09733815500號函在卷
    可考（均附於本院卷內），是被告所請求調查之事項，本院
    已無從調查，附此敘明。
  (八)綜合上述，本件被告不依警員之要求離開法扶基金會，在警
    員實施強制拖離過程，復極力掙扎、抗拒，藐視警察之公權
    力之行使，故有未當。但檢察官所提出之上開各項證據，既
    均尚不足以認定被告已有妨害公務之犯意，而對實施公權力
    之員警等人實施強暴、脅迫等行為之事實，尚無從說服法院
    形成被告有罪之心證，揆諸前開規定及說明，自應為被告無
    罪判決之諭知。
據上論斷，應依刑事訴訟法第301條第1項，判決如主文。
本案經檢察官楊智綸到庭執行職務
中    華    民    國    98    年    2     月    27    日
                  刑事第四庭    法  官  李桂英
上正本證明與原本無異。
如不服本判決應於收受送達後10日內向本院提出上訴書狀，並應
敘述具體理由；其未敘述上訴理由者，應於上訴期間屆滿後20日
內向本院補提理由書（均須按他造當事人之人數附繕）。
                                書記官  嚴君珮
中    華    民    國    98    年    2     月    27    日


司法院資訊處製作；財團法人民間司法改革基金會備份。
